【裁判字號】    99,交聲,2503
【裁判日期】    990831
【裁判案由】    交管條例聲異
【裁判全文】
臺灣板橋地方法院交通事件裁定        99年度交聲字第2503號
原處分機關  交通部公路總局臺北區監理所板橋監理站
異  議  人
即受處分人  甲○○
上列異議人因違反道路交通管理處罰條例案件，對於交通部公路
總局臺北區監理所板橋監理站於民國99年7 月21日以板監裁字第
裁41-C00000000號違反道路交通管理事件裁決書所為之處分，聲
明異議，本院裁定如下：
    主  文
原處分撤銷。
甲○○汽車駕駛人，駕駛汽車經測試檢定酒精濃度超過規定標準
，壹年內不得考領普通重型機車駕駛執照，並應接受道路交通安
全講習。
    理  由
一、原處分意旨略以：本件異議人即受處分人甲○○於民國99年
    1 月28日凌晨1 時13分許，騎乘車牌號碼CRL-081 號重型機
    車，行經臺北縣林口鄉○○路與林口路路口時，經臺北縣政
    府警察局新莊分局林口分駐所警員攔停後，測得其吐氣所含
    酒精濃度為每公升0.85毫克，因而當場製單舉發，嗣原處分
    機關以異議人有「汽車駕駛人酒精濃度超過規定標準（0.55
    mg/l以上）」之違規行為，而於99年7 月21日以板監裁字第
    裁41-C00000000號違反道路交通管理事件裁決書，依道路交
    通管理處罰條例第35條第1 項第1 款之規定，裁處異議人罰
    鍰新臺幣（下同）45,000元，吊扣駕駛執照12個月，並依同
    條例第24條第1 項第2 款（裁決書漏載第1 項第2 款）規定
    應接受道路交通安全講習等語。
二、聲明異議意旨略以：異議人本件酒後騎機車之違規行為，業
    經檢察官為緩起訴處分確定，並向國庫繳納50,000元，嗣監
    理機關卻又裁處吊扣異議人之汽車（聯結車）駕駛執照，而
    異議人平日係以駕駛貨車運送瓦斯為業，若吊扣異議人上開
    駕駛執照，將使異議人一家生計無以為繼，為此聲請撤銷原
    處分，改以較輕之處罰等語。
三、按汽車（依道路交通管理處罰條例第3 條第8 款規定，包括
    機器腳踏車）駕駛人飲用酒類或其他類似物後其吐氣所含酒
    精濃度超過每公升0.25毫克或血液中酒精濃度超過百分之0.
    05以上者，不得駕車，道路交通安全規則第114 條第2 款定
    有明文。又汽車駕駛人，駕駛汽車經測試檢定有酒精濃度超
    過規定標準之情形者，處15,000元以上60,000萬元以下罰鍰
    ，並當場移置保管該汽車及吊扣其駕駛執照1 年；又汽車駕
    駛人有第35條第1 項規定之情形者，應接受道路交通安全講
    習，道路交通管理處罰條例第35條第1 項第1 款、第24條第
    1 項第2 款有明文規定。又汽車駕駛人違反本條例規定，應
    受吊扣駕駛執照處分，於汽車駕駛人係無駕駛執照駕車者，
    在所規定最長吊扣期間內，不得考領駕駛執照，道路交通管
    理處罰條例第67條第6 項亦定有明文。
四、經查：異議人有於前揭時、地酒後騎乘車牌號碼CRL-091 號
    重型機車，經警攔停後，測得其吐氣所含酒精濃度為每公升
    0.85毫克，而有汽車駕駛人酒精濃度超過規定標準之交通違
    規行為乙節，為異議人所不爭執，並有臺北縣政府警察局99
    年1 月28日北縣警交大字第C00000000 號舉發違反道路交通
    管理事件通知單1 紙存卷可稽。又其同一酒後駕車之行為，
    因同時觸犯刑法第185 條之3 之公共危險罪，經臺灣板橋地
    方法院檢察署檢察官於99年2 月8 日以99年度速偵字第818
    號為緩起訴處分，緩起訴期間為1 年，並命異議人應於緩起
    訴處分確定，收受緩起訴處分命令通知書之3 個月內，向國
    庫繳交50,000元，復經檢察官依職權呈請臺灣高等法院檢察
    署再議，經於99年3 月9 日以99年度上職議字第3087號處分
    書駁回再議確定，此有該緩起訴處分書、臺灣高等法院檢察
    署處分書及臺灣高等法院被告前案紀錄表各1 份在卷可參，
    堪認異議人確有原處分所指酒後騎乘機車之違規行為無訛。
五、就本件裁處罰鍰部分：
  (一)按行政罰法第26條第1 項、第2 項規定：「一行為同時觸犯
    刑事法律及違反行政法上義務規定者，依刑事法律處罰之。
    但其行為應處以其他種類行政罰或得沒入之物而未經法院宣
    告沒收者，亦得裁處之。」、「前項行為如經不起訴處分或
    為無罪、免訴、不受理、不付審理之裁判確定者，得依違反
    行政法上義務規定裁處之。」，其所揭示之所謂「一事不二
    罰」原則，探究其立法目的，係以一行為同時觸犯刑事法律
    及違反行政法上義務規定時，由於刑罰與行政罰同屬對不法
    行為之制裁，而刑罰之懲罰作用較強，故依刑事法律處罰，
    即足資警惕時，實無一事二罰再處行政罰之必要；且刑事法
    律處罰，由法院依法定程序為之，較符合正當法律秩序，應
    予優先適用。但罰鍰以外之沒入或其他種類行政罰，因兼具
    維護公共秩序之作用，為達行政目的，行政機關仍得併予裁
    處。又此所稱「其他種類行政罰」，係指違反行政法上之義
    務應受「裁罰性」之「不利處分」而言，依行政罰法第2 條
    規定，應包括限制或禁止行為之吊扣證照處分及警告性之講
    習處分在內，合先敘明。
  (二)次按檢察官之緩起訴處分於緩起訴期間內，有下列情形之一
    者，檢察官得依職權或依告訴人之聲請撤銷原處分，繼續偵
    查或起訴：(1)於期間內故意更犯有期徒刑以上刑之罪，經檢
    察官提起公訴者；(2)緩起訴前，因故意犯他罪，而在緩起訴
    期間內受有期徒刑以上刑之宣告者；(3)違背第253 條之2 第
    1 項各款之應遵守或履行事項者，刑事訴訟法第253 條之3
    第1 項定有明文。據此可知經檢察官為「緩起訴」處分者，
    於「緩起訴」之猶豫期間內，最終是否會被檢察官提起公訴
    ，猶懸而未定，亦即「緩起訴」處分於猶豫期間內尚未具有
    實質之確定力，檢察官仍得根據上開規定依職權或依告訴人
    之聲請，將被告「緩起訴」處分撤銷。而行政罰法第26條明
    定一事不二罰原則，且應受行政罰之行為如經不起訴處分或
    為無罪、免訴、不受理、不付審理之裁判「確定」者，始得
    依違反行政法上義務規定裁處之，並未明文包括「緩起訴」
    處分在內，雖「緩起訴」處分之最終使被告免於刑事訴追之
    效果與「不起訴」處分之效果相同，惟依行政罰法第26條第
    2 項之立法意旨，亦必須待緩起訴處分實質確定時，被告始
    最終地確定免於受刑事訴追，原處分機關始得為行政裁罰，
    亦即在緩起訴期間內即猶豫期間期滿前，該緩起訴處分仍有
    被撤銷之可能，處分機關若於上揭緩起訴猶豫期間期滿前逕
    為行政裁決，裁處處分人行政罰鍰，將使受處分人日後有同
    時遭受行政處罰（指罰鍰）及刑事訴追之危險，顯與行政罰
    法第26條規定之立法意旨相違背（臺灣高等法院暨所屬法院
    98年法律座談會刑事類提案第24號研討意見參照）。
  (三)又94年12月28日修正公布，95年7 月1 日施行之道路交通管
    理處罰條例第35條第8 項規定：「前項汽車駕駛人，經裁判
    確定處以罰金低於本條例第92條第3 項所定最低罰鍰基準規
    定者，應依本條例裁決繳納不足最低罰鍰之部分」之規定，
    核屬行政罰法第26條之特別規定。查酒後駕車經檢察官為緩
    起訴處分，並命被告向公益團體捐款或提供義務勞務者，被
    告係履行檢察官為緩起訴處分命令，此等命令名義上雖非刑
    罰，但仍是一種特殊的處遇措施，造成被告之財產減少或義
    務增加，性質上亦屬干預人民自由之處分，與刑事制裁無異
    ，實質上為刑事處罰。故檢察官為緩起訴處分並命向公益團
    體捐款者，其捐款解釋上亦屬道路交通管理處罰條例第35條
    第8 項所規定之罰金，監理機關雖不得再為行政裁罰，惟若
    行為人依緩起訴處分所支付之捐款金額，未達道路交通管理
    處罰條例第92條第3 項所訂最低罰鍰基準規定者，依該條例
    第35條第8 項之規定，即須補繳不足最低罰鍰之部分，始為
    適法。是檢察官為緩起訴處分並命捐款者，其捐款解釋上亦
    屬道路交通管理處罰條例第35條第8 項所規定之罰金，若駕
    駛人所支付之緩起訴處分金，未達道路交通管理處罰條例第
    92條第3 項所定最低罰鍰基準規定者，依該條例第35條第8
    項之規定，仍須補繳不足最低罰鍰之部分。則於緩起訴猶豫
    期間屆滿後，對上述不足額處分，處分機關仍有裁處罰鍰之
    空間，惟此須俟緩起訴猶豫期間屆滿後始得為之（臺灣高等
    法院暨所屬法院97年法律座談會刑事類提案第39號研討意見
    參照）。
  (四)準此，本件異議人上開酒後駕車之行為，既同時違反道路交
    通管理處罰條例第35條第1 項第1 款與刑法第185 條之3 之
    規定，係一行為同時觸犯刑事法律及違反行政法上義務規定
    ，依行政罰法第26條第1 項前段規定，應依刑事法律處罰之
    。而異議人酒後駕車違反刑法第185 條之3 之規定，業經臺
    灣板橋地方法院檢察官於99年2 月8 日以99年度速偵字第81
    8 號為緩起訴處分，緩起訴期間為1 年，並命異議人應於緩
    起訴處分確定，收受緩起訴處分命令通知書之3 個月內，向
    國庫繳交50,000元，嗣前開緩起訴處分於99年3 月9 日確定
    ，緩起訴期間為99年3 月9 日至100 年3 月8 日，故該緩起
    訴期間尚未期滿。則揆諸前開說明，必須待緩起訴處分「實
    質確定」時，異議人始終局地確定免於受刑事訴追，原處分
    機關始得為行政裁罰裁處罰鍰，亦即在緩起訴期間內即猶豫
    期間期滿前，該緩起訴處分仍有被撤銷之可能，此時原處分
    機關若依法為行政裁決為罰鍰處分，將使受處分人有同時遭
    受行政處罰（罰鍰）及刑事訴追之危險，顯與行政罰法第26
    條規定之立法意旨相違背。
六、就本件裁處吊扣汽車駕駛執照部分：
  (一)按汽車駕駛執照為駕駛汽車之許可憑證，由駕駛人向公路監
    理機關申請登記，考驗及格後發給之。汽車駕駛人經考驗及
    格，未領取駕駛執照前，不得駕駛汽車，道路交通安全規則
    第50條第1 項定有明文，是未持有汽車駕駛執照而駕駛汽車
    者，即應依道路交通管理處罰條例第21條第1 項第1 、2 、
    9 款、第2 項之規定為處罰。復依道路交通安全規則第53條
    、第61條、第61條之1 規定，我國汽車駕駛執照，係依汽車
    類、機器腳踏車類，先分為「汽車駕駛執照」、「機器腳踏
    車駕駛執照」二類；再依汽車及機器腳踏車之各該級類，分
    為小型車、大貨車、大客車、聯結車駕駛執照、以及大型機
    車、普通重型機車、輕型機車駕駛執照；另就「汽車駕駛執
    照」依自用及因職業而駕駛分為普通及職業駕駛執照。而就
    上開汽車及機器腳踏車之各類級駕駛執照之持用方式，「汽
    車駕駛執照」、「機器腳踏車駕駛執照」間，除已持有「汽
    車駕駛執照」可騎乘輕型機器腳踏車外，該二類駕駛執照不
    可流用，亦即，領有小型車、大貨車、大客車、聯結車駕駛
    執照，而未領有大型或普通重型機車，除騎乘輕型機器腳踏
    車外，如騎乘大型或普通重型機車，即屬無照駕駛；反之，
    領有大型或普通重型機車駕駛執照，而未領有小型車、大貨
    車、大客車、聯結車駕駛執照，如駕駛各該型級汽車，亦係
    屬無照駕駛，均應依路交通管理處罰條例第21條第1 項第1
    、2 、9 款規定處罰；再以，持有「汽車駕駛執照」或「機
    器腳踏車駕駛執照」，均以持有各類（汽車或機器腳踏車）
    高級車種駕駛執照者，可駕駛該級車類以下之同類車類，如
    取得更高一級車類之駕駛資格時，即由監理機關換發該駕駛
    高一級類之駕駛執照。
  (二)就監理核發駕駛執照實務上，因汽車與機器腳踏車分屬不同
    類車輛，而有對同一駕駛人，同時核發「汽車駕駛執照」、
    「機器腳踏車駕駛執照」之情形外，因上開道路交通安全規
    則第53條、第61條、第61條之1 等之規定，均僅核發駕駛人
    其得駕駛或騎乘之最高級之「汽車駕駛執照」、「機器腳踏
    車駕駛執照」，以為其駕駛汽車或騎乘機車之證明文件，而
    未核發其得駕駛或騎乘之最高級以下之各低級「汽車駕駛執
    照」、「機器腳踏車駕駛執照」供駕駛人同時持有。但駕駛
    執照既係監理機關核發駕駛人表彰執照持有人可駕駛何類級
    汽車或機器腳踏車之許可資格文件，自具有行政處分之性質
    ，並得由監理機關於駕駛執照上依法附以限制條件，以限制
    或限縮其許可之範圍，亦即監理機關得在核發予駕駛人持用
    之高級車類之駕駛執照中依法限制駕駛人持用該駕駛執照所
    駕駛之車種。
  (三)再按汽車駕駛人，因違反本條例及道路交通安全規則之規定
    ，受吊銷駕駛執照處分時，吊銷其持有各級車類之駕駛執照
    ，94年12月14日修正公布並於95年3 月1 日施行之道路交通
    管理處罰條例第68條定有明文。查其修正過程與修正條文，
    立法理由認為原條文「汽車駕駛人，因違反本條例及道路交
    通安全規則之規定，受吊扣或吊銷駕駛執照處分時，受吊扣
    或吊銷其持有各級車類之駕駛執照」之規定，將違法或違規
    駕駛人所持有各級車類之駕駛執照一併吊扣或吊銷，失之過
    酷，對於人民工作與生活影響過鉅，有違比例原則，乃將其
    中「受吊扣處分者，吊扣其持有各級車類之駕駛執照」部分
    之規定刪除。是駕駛人違反道路交通管理處罰條例第35條第
    1 項第1 款之規定而受吊扣駕駛執照處分時，依修正後同法
    第68條規定並參照其修正意旨，應僅得吊扣違規或違法當時
    駕駛車類之駕駛執照。復查，酒醉駕車行為均製造法所不容
    許之風險，以風險製造之立場觀之，並不因駕駛車輛種類之
    不同，而有所差別。但從風險實現之觀點而言，酒醉駕駛車
    類之不同，其對於交通安全衍生之實害結果也有所差異，如
    駕駛人駕駛低一級之車類違反本條例之規定時，不論其所造
    成之實害結果，而一律吊扣駕駛人所持有之各類駕照，亦有
    違反相同事件相同處理，不同事件不同處理之平等原則（臺
    灣高等法院暨所屬法院97年法律座談會刑事類提案第40號討
    論意見參照）。準此，依現行道路交通管理處罰條例第68條
    規定，條文僅規定吊銷駕照處分效力與執行方式，並未規定
    吊扣駕照之執行，則交通監理機關對於受處分人因有違反道
    路交通管理處罰條例之情形，應受吊扣駕駛執照處分時，僅
    吊扣受處分人違規或違法當時所駕駛車類之駕駛執照即為已
    足，不得再對受處分人吊扣其持有其他各類車輛之駕駛執照
    。
  (四)本件異議人並未領有普通重型機器腳踏車駕駛執照，此有異
    議人之機車駕照基本資料及本院刑事案件電話紀錄查詢表各
    1 份附卷可佐；而在異議人未持有重型機車駕照猶騎乘前揭
    重型機車之情況下，顯無法再予裁處「吊扣駕駛執照」之處
    分，此參以道路交通管理處罰條例第67條第6 項規定違規酒
    後駕車但屬無照駕駛之情況下，則將「吊扣」之處罰規定轉
    換為「禁止在最長吊扣期間內考領駕照」之處罰，即見其明
    。故原處分機關於職務上既已明知異議人並未持有普通重型
    機車駕駛執照，即應依道路交通管理處罰條例第67條第6 項
    規定，轉為裁罰異議人在所規定最長吊扣期間內（依同條例
    第35條第1 項第1 款規定，吊扣駕照最長期間為1 年），不
    得考領普通重型機車駕駛執照；詎原處分機關竟仍對異議人
    裁處吊扣駕駛執照之處分，於法即有違誤。
  (五)至於原處分機關援引交通部94年9 月15日交路字第09400514
    33號函釋，認「已領有汽、機車駕駛執照之駕駛人，其駕車
    有違反道路交通管理處罰條例第35條之行為者，當依該條例
    規定，處以罰鍰及吊扣（銷）駕駛執照之處分」，及交通部
    部89年8 月30日交路八十九字第008861號函、95年5 月3 日
    交路字第0950030639號函等，而認應維持原裁處吊扣汽車駕
    駛執照之處分云云。惟按法官依據法律獨立審判，憲法第80
    條定有明文；且各機關依其職掌就有關法規為釋示之行政命
    令，法官於審判案件時，固可予以引用，但仍得依據法律，
    表示適當之不同見解，並不受其拘束，司法院大法官會議釋
    字第216 號解釋意旨可資參照。是原處分機關所提前開函釋
    ，既與本院前揭見解不同，本院自不受其拘束，附此敘明。
七、綜上所述，原處分機關於裁處異議人罰鍰45,000元及吊扣異
    議人駕駛執照12個月之處分，即有未洽。又因本件酒後駕車
    乃單一違規行為，罰鍰、吊扣駕駛執照與道路交通安全講習
    之處分尚無從區分，異議人雖僅就吊扣駕駛執照部分聲明異
    議，並未就罰鍰及道路交通安全講習部分提出異議，仍應由
    本院併為審酌（臺灣高等法院暨所屬法院98年度法律座談會
    刑事類提案第23號決議意旨可資參照）。從而，應認異議人
    提起本件異議為有理由，本院自應將原處分撤銷，自為裁罰
    如主文第2 項所示，以期適法。
中    華    民    國    99    年    8     月    31    日
                      交通法庭  法  官  林淑婷
上列正本證明與原本無異。
如不服本裁定，應於裁定送達後五日內敘明抗告理由，向本院提
出抗告狀。
                                書記官  莊川億
中    華    民    國    99    年    9     月    2     日

司法院資訊處製作；財團法人民間司法改革基金會備份。
